ACORDAO-COMPLETO-2482651

ACÓRDÃO 8370/2021 ATA 21/2021 - SEGUNDA CÂMARA

VISTOS, relatados e discutidos estes autos de Tomada de Contas Especial instaurada pela Secretaria Especial da Cultura, em desfavor de Carlos Roberto Mendes Pontes e Grêmio Recreativo Musical Guapiense, em razão de não comprovação da regular aplicação dos recursos repassados pela União, captados por força do projeto cultural Pronac 08-9356, a fim de "Desenvolver atividades artístico-pedagógicas tendo a música instrumental e o canto coral como referência para inclusão de crianças e jovens no universo da arte, ética e estética",
	ACORDAM os Ministros do Tribunal de Contas da União, reunidos em Sessão de 2ª Câmara, ante as razões expostas pelo Relator, em:
	9.1. considerar revéis os responsáveis Carlos Roberto Mendes Pontes e Grêmio Recreativo Musical Guapiense, para todos os efeitos, dando-se prosseguimento ao processo, com fulcro no art. 12, § 3º, da Lei 8.443/1992; 
	9.2. julgar irregulares, nos termos dos arts. 1º, inciso I, 16, inciso III, alíneas b e c, da Lei 8.443/1992, c/c os arts. 19 e 23, inciso III, da mesma Lei, as contas dos responsáveis Carlos Roberto Mendes Pontes e Grêmio Recreativo Musical Guapiense, condenando-os solidariamente ao pagamento das importâncias a seguir especificadas, atualizadas monetariamente e acrescidas dos juros de mora, calculados a partir das datas discriminadas até a data da efetiva quitação do débito, fixando-lhes o prazo de quinze dias, para que comprovem, perante o Tribunal, o recolhimento das referidas quantias aos cofres do Fundo Nacional de Cultura, nos termos do art. 23, inciso III, alínea "a", da citada lei, c/c o art. 214, inciso III, alínea "a", do Regimento Interno do TCU. 
	Data de ocorrência
	Valor histórico (R$) 
	Tipo da parcela

	26/5/2009
	52.000,00
	Débito

	22/6/2009
	9.912,00
	Débito

	20/7/2009
	6.000,00
	Débito

	10/8/2009
	12.000,00
	Débito

	10/9/2009
	12.000,00
	Débito

	14/10/2009
	31.288,00
	Débito

	10/12/2009
	6.000,00
	Débito

	18/12/2009
	75.000,00
	Débito

	21/6/2010
	20.000,00
	Débito

	14/7/2011
	38,83
	Crédito

9.3. aplicar individualmente aos responsáveis Carlos Roberto Mendes Pontes e Grêmio Recreativo Musical Guapiense, a multa prevista no art. 57 da Lei 8.443/1992 c/c o art. 267 do Regimento Interno do TCU, no valor de R$ 20.000,00 (vinte mil reais) , fixando-lhes o prazo de quinze dias, a contar da notificação, para que comprovem, perante o Tribunal (art. 214, III, alínea "a", do Regimento Interno do TCU) , o recolhimento da dívida aos cofres do Tesouro Nacional, atualizada monetariamente desde a data deste acórdão até a data do efetivo recolhimento, se paga após o vencimento, na forma da legislação em vigor;
9.4. autorizar, desde logo, a cobrança judicial das dívidas, caso não atendidas as notificações, na forma do disposto no art. 28, inciso II, da Lei 8.443/1992;
9.5. autorizar também, desde logo, se requerido, com fundamento no art. 26, da Lei 8.443, de 1992, c/c o art. 217, §§ 1º e 2º do Regimento Interno do TCU, o parcelamento da (s) dívida (s) em até 36 parcelas, incidindo, sobre cada parcela, corrigida monetariamente, os correspondentes acréscimos legais, fixando-lhe o prazo de quinze dias, a contar do recebimento da notificação, para comprovar, perante o Tribunal, o recolhimento da primeira parcela, e de trinta dias, a contar da parcela anterior, para comprovar os recolhimentos das demais parcelas, devendo incidir, sobre cada valor mensal, atualizado monetariamente, os juros de mora devidos, no caso do débito, na forma prevista na legislação em vigor, alertando os responsáveis de que a falta de comprovação do recolhimento de qualquer parcela importará o vencimento antecipado do saldo devedor, nos termos do § 2º do art. 217 do Regimento Interno deste Tribunal; 
9.6. enviar cópia deste Acórdão à Procuradoria da República no Estado de RJ, nos termos do § 3º do art. 16 da Lei 8.443/1992, c/c o § 7º do art. 209 do Regimento Interno do TCU, para adoção das medidas cabíveis; e
9.7. enviar cópia deste Acórdão à Secretaria Especial da Cultura e aos responsáveis, para ciência;
9.8. informar à Procuradoria da República no Estado de RJ, à Secretaria Especial da Cultura e aos responsáveis que a presente deliberação, acompanhada do Relatório e do Voto que a fundamentam, está disponível para a consulta no endereço www.tcu.gov.br/acordaos, além de esclarecer que, caso requerido, o TCU poderá fornecer sem custos as correspondentes cópias, de forma impressa.

Tomada de contas especial instaurada pela Secretaria Especial da Cultura, em desfavor de Carlos Roberto Mendes Pontes e Grêmio Recreativo Musical Guapiense, em razão de não comprovação da regular aplicação dos recursos repassados pela União, captados por força do projeto cultural Pronac 08-9356, com o objetivo de Desenvolver atividades artístico-pedagógicas tendo a música instrumental e o canto coral como referência para inclusão de crianças e jovens no universo da arte, ética e estética..

Segunda Câmara

Secretaria Especial da Cultura.

3. Interessados/Responsáveis:
3.1. Responsáveis: Carlos Roberto Mendes Pontes (XXX.937.337-XX); Grêmio Recreativo Musical Guapiense (27.771.617/0001-67).

13.1. Ministros presentes: Bruno Dantas (Presidente), Augusto Nardes (Relator), Aroldo Cedraz e Raimundo Carreiro.
13.2. Ministro-Substituto presente: Marcos Bemquerer Costa.

AUGUSTO NARDES

Adoto como relatório a instrução de mérito elaborada no âmbito da Secretaria de Tomada de Contas Especial - SecexTCE (peça 70) , acolhida pelo corpo dirigente da unidade técnica (peças 71 e 72) , que contou com a anuência do Ministério Público junto a este Tribunal (peça 73) :
"INTRODUÇÃO
Cuidam os autos de tomada de contas especial instaurada por Secretaria Especial da Cultura, em desfavor de Carlos Roberto Mendes Pontes (CPF: XXX.937.337-XX) e Grêmio Recreativo Musical Guapiense (CNPJ: 27.771.617/0001-67) , em razão de não comprovação da regular aplicação dos recursos repassados pela União, captados por força do projeto cultural Pronac 08-9356, descrito da seguinte forma: 'Desenvolver atividades artístico-pedagógicas tendo a música instrumental e o canto coral como referência para inclusão de crianças e jovens no universo da arte, ética e estética.'.
HISTÓRICO
Em 21/2/2018, com fundamento na IN/TCU 71/2012, alterada pela IN/TCU 76/2016 e DN/TCU 155/2016, o dirigente da instituição Secretaria Especial de Cultura autorizou a instauração da tomada de contas especial (peça 30) . O processo foi registrado no sistema e-TCE com o número 109/2018.
A Portaria n. 236, de 06/04/2009, autorizou a captação do valor de apoio, totalizando R$ 257.851,00, no período de 07/04/2009 a 31/05/2011 (peças 8 e 9) .
A empresa proponente captou recursos autorizados, no montante de R$ 224.200,00, conforme atestam os recibos (peça 13) e extratos bancários (peça 24) .
Após apresentar a prestação de contas final (peças 13 a 26) , a empresa e o seu dirigente foram notificadas acerca da necessidade de trazer elementos adicionais para comprovar a execução do projeto (peça 10 e peça 11) .
Diante da ausência de justificativas suficientes para elidir a irregularidade e da não devolução dos recursos, instaurou-se a tomada de contas especial.
O fundamento para a instauração da Tomada de Contas Especial, conforme consignado na matriz de responsabilização elaborada pelo tomador de contas, foi a constatação da seguinte irregularidade: 
Não comprovação da regular aplicação dos recursos. Não comprovação das medidas de acessibilidade e de estímulo à fruição e democratização ao acesso público. 
No relatório (peça 40) , o tomador de contas concluiu que o prejuízo importaria no valor original de R$ 224.161,17, imputando-se a responsabilidade a Carlos Roberto Mendes Pontes, na condição de dirigente e Grêmio Recreativo Musical Guapiense. 
Em 4/12/2018, a Controladoria-Geral da União emitiu o relatório de auditoria (peça 41) , em concordância com o relatório do tomador de contas. O certificado de auditoria e o parecer do dirigente do órgão de controle interno concluíram pela irregularidade das presentes contas (peças 42 e 43) .
Em 31/12/2018, o ministro responsável pela área atestou haver tomado conhecimento das conclusões contidas no relatório e certificado de auditoria, bem como do parecer conclusivo do dirigente do órgão de controle interno, manifestando-se pela irregularidade das contas, e determinou o encaminhamento do processo ao Tribunal de Contas da União (peça 44) .
Na instrução inicial (peça 47) , analisando-se os documentos nos autos, concluiu-se pela necessidade de realização de citação para a seguinte irregularidade: 
Irregularidade 1: não comprovação da boa e regular aplicação dos recursos federais repassados por força do Pronac 08-9356, em decorrência da reprovação da prestação de contas final, em face da insuficiência de documentos que comprovassem o alcance dos objetivos do produto cultural conforme o planejado com o Ministério da Cultura.
Evidências da irregularidade: documentos técnicos presentes nas peças 27, 28 e 29.
Normas infringidas: Art. 27 e 44 do Decreto 5.761/2006 Portaria Interministerial MPDG/MF/CGU 424/2016; CF art. 70; Lei 8.443/1992 art. 8; Decreto-lei 200/1967 art. 93.
Débitos relacionados aos responsáveis Carlos Roberto Mendes Pontes (CPF: XXX.937.337-XX) e Grêmio Recreativo Musical Guapiense (CNPJ: 27.771.617/0001-67) :
	Data de ocorrência
	Valor histórico (R$) 
	Identificador da parcela

	26/5/2009
	52.000,00
	D1

	22/6/2009
	9.912,00
	D2

	20/7/2009
	6.000,00
	D3

	10/8/2009
	12.000,00
	D4

	10/9/2009
	12.000,00
	D5

	14/10/2009
	31.288,00
	D6

	10/12/2009
	6.000,00
	D7

	18/12/2009
	75.000,00
	D8

	21/6/2010
	20.000,00
	D9

	14/7/2011
	38,83
	C1

Cofre credor: Fundo Nacional de Cultura.
Responsável: Grêmio Recreativo Musical Guapiense (CNPJ: 27.771.617/0001-67) .
Conduta: nas parcelas D1 a D9 - não apresentar, mesmo após ser diligenciado pelo órgão instaurador, novos documentos que evidenciassem a realização das oficinas de música e de canto previstas no plano de trabalho Pronac 08-9356 conforme o acordado, uma vez que os documentos apresentados não demonstravam quem teriam sidos os participantes das oficinas e como teriam sido selecionados, não comprovando assim o atendimento às medidas de acessibilidade e de democratização do acesso ao produto cultura.
Nexo de causalidade: ao não apresentar os documentos, não comprovou a geração do benefício esperado para a população, o que implica a inexecução do objeto pactuado e gera danos ao erário correspondente ao valor total repassado pela União.
Culpabilidade: não há excludentes de ilicitude, de culpabilidade e de punibilidade; é razoável supor que as responsáveis tinham consciência da ilicitude de sua conduta; era exigível conduta diversa da praticada, qual seja, por meio de seus dirigentes, apresentar todos os documentos necessários para comprovar de que forma ocorreram as oficinas de música e de canto previstas no plano de trabalho Pronac 08-9356, inclusive em relação a seus participantes e a forma como foram selecionados. 
Responsável: Carlos Roberto Mendes Pontes (CPF: XXX.937.337-XX) .
Conduta: nas parcelas D1 a D9 - não apresentar, mesmo após ser diligenciado pelo órgão instaurador, novos documentos que evidenciassem a realização das oficinas de música e de canto previstas no plano de trabalho Pronac 08-9356 conforme o acordado, uma vez que os documentos apresentados não demonstravam quem teriam sidos os participantes das oficinas e como teriam sido selecionados, não comprovando assim o atendimento às medidas de acessibilidade e de democratização do acesso ao produto cultura.
Nexo de causalidade: ao não apresentar os documentos, não comprovou a geração do benefício esperado para a população, o que implica a inexecução do objeto pactuado e gera danos ao erário correspondente ao valor total repassado pela União.
Culpabilidade: não há excludentes de ilicitude, de culpabilidade e de punibilidade; é razoável supor que as responsáveis tinham consciência da ilicitude de sua conduta; era exigível conduta diversa da praticada, qual seja, apresentar todos os documentos necessários para comprovar de que forma ocorreram as oficinas de música e de canto previstas no plano de trabalho Pronac 08-9356, inclusive em relação a seus participantes e a forma como foram selecionados. 
Encaminhamento: citação.
Em cumprimento ao pronunciamento da unidade (peça 49) , foi efetuada citação dos responsáveis, nos moldes adiante:
 Carlos Roberto Mendes Pontes - promovida a citação do responsável, conforme delineado adiante:
	Comunicação: Ofício 7611/2020 - Seproc (peça 55) 
Data da Expedição: 18/3/2020
Data da Ciência: não houve (Mudou-se) (peça 56) 
Observação: Ofício enviado para o endereço do responsável, conforme pesquisa na base de dados no sistema da Receita Federal, custodiada pelo TCU.
	
	Comunicação: Ofício 7613/2020 - Seproc (peça 54) 
Data da Expedição: 18/3/2020
Data da Ciência: não houve (Outros) 
Observação: Ofício enviado para o endereço do responsável, conforme pesquisa na base de dados no sistema do Renach, custodiada pelo TCU.
	
	Comunicação: Ofício 41421/2020 - Seproc (peça 62) 
Data da Expedição: 19/8/2020
Data da Ciência: não houve (Desconhecido) (peça 65) 
Observação: Ofício enviado para o endereço do responsável, conforme pesquisa na base de dados no sistema do Renach, custodiada pelo TCU (peça 59) .
	
	Comunicação: Edital 1712/2020 - Seproc (peça 66) 
Data da Publicação: 23/10/2020
Fim do prazo para a defesa: 10/11/2020
	
 Grêmio Recreativo Musical Guapiense - promovida a citação do responsável, conforme delineado adiante:
	Comunicação: Ofício 7614/2020 - Seproc (peça 53) 
Data da Expedição: 18/3/2020
Data da Ciência: não houve (Desconhecido) (peça 57) 
Observação: Ofício enviado para o endereço do responsável, conforme pesquisa na base de dados no sistema da Receita Federal, custodiada pelo TCU.
	
	Comunicação: Ofício 41424/2020 - Seproc (peça 63) 
Data da Expedição: 19/8/2020
Data da Ciência: 2/9/2020 (peça 64) 
Nome Recebedor: Luís Carlos Rocha dos Santos
Observação: Ofício enviado para o endereço do responsável, conforme pesquisa na base de dados no sistema da Receita Federal, custodiada pelo TCU (peça 59) .
Fim do prazo para a defesa: 17/9/2020
	
	Comunicação: Edital 1246/2020 - Seproc (peça 60) 
Data da Publicação: 13/8/2020
Fim do prazo para a defesa: 1/9/2020
	
Conforme Despacho de Conclusão das Comunicações Processuais (peça 68) , as providências inerentes às comunicações processuais foram concluídas. 
Transcorrido o prazo regimental, os responsáveis Carlos Roberto Mendes Pontes e Grêmio Recreativo Musical Guapiense permaneceram silentes, devendo ser considerados revéis, nos termos do art. 12, § 3º, da Lei 8.443/1992.
ANÁLISE DOS PRESSUPOSTOS DE PROCEDIBILIDADE DA IN/TCU 71/2012
Avaliação de Viabilidade do Exercício do Contraditório e Ampla Defesa
Verifica-se que não houve o transcurso de mais de dez anos desde o fato gerador sem que tenha havido a notificação dos responsáveis pela autoridade administrativa federal competente (art. 6º, inciso II, c/c art. 19 da IN/TCU 71/2012, modificada pela IN/TCU 76/2016) , uma vez que o fato gerador da irregularidade sancionada ocorreu em 21/6/2010, e os responsáveis foram notificados sobre a irregularidade pela autoridade administrativa competente conforme abaixo:
Carlos Roberto Mendes Pontes, excepcionalmente, não houve notificação.
Grêmio Recreativo Musical Guapiense, excepcionalmente, não houve notificação.
Valor de Constituição da TCE 	
Verifica-se, ainda, que o valor atualizado do débito apurado (sem juros) em 1/1/2017 é de R$ 357.991,56, portanto superior ao limite mínimo de R$ 100.000,00, na forma estabelecida conforme os arts. 6º, inciso I, e 19 da IN/TCU 71/2012, modificada pela IN/TCU 76/2016. 
OUTROS PROCESSOS/DÉBITOS NOS SISTEMAS DO TCU COM OS MESMOS RESPONSÁVEIS
Informa-se que foi encontrado processo no Tribunal com os mesmos responsáveis:
	Responsável
	Processos

	Carlos Roberto Mendes Pontes
	Processo 006.008/2019-4 [TCE, aberto, 'TCE instaurada pela Secretaria Especial de Cultura em razão de Omissão no dever de prestar contas, Lei Rouanet, que teve por objeto Com uma estrutura que visa promover a inclusão através da música, o projeto possibilita a formação de futuros músicos profissionais e cidadãos. O projeto realiza constantes palestras sobre educação e cultura, visitas a escolas de música, estreitando o contato dos alunos com os músicos profissionais. (nº da TCE no sistema: 436/2018) ']

	Grêmio Recreativo Musical Guapiense
	Processo 006.008/2019-4 [TCE, aberto, 'TCE instaurada pela Secretaria Especial de Cultura em razão de Omissão no dever de prestar contas, Lei Rouanet, que teve por objeto Com uma estrutura que visa promover a inclusão através da música, o projeto possibilita a formação de futuros músicos profissionais e cidadãos. O projeto realiza constantes palestras sobre educação e cultura, visitas a escolas de música, estreitando o contato dos alunos com os músicos profissionais. (nº da TCE no sistema: 436/2018) ']

A tomada de contas especial está, assim, devidamente constituída e em condição de ser instruída.
EXAME TÉCNICO
Da validade das notificações:
Preliminarmente, cumpre tecer breves considerações sobre a forma como são realizadas as comunicações processuais no TCU. A esse respeito, destacam-se o art. 179, do Regimento Interno do TCU (Resolução 155, de 4/12/2002) e o art. 4º, inciso III, § 1º, da Resolução TCU 170, de 30 de junho de 2004, in verbis:
Art. 179. A citação, a audiência ou a notificação, bem como a comunicação de diligência, farse-ão:
I - mediante ciência da parte, efetivada por servidor designado, por meio eletrônico, fac-símile, telegrama ou qualquer outra forma, desde que fique confirmada inequivocamente a entrega da comunicação ao destinatário;
II - mediante carta registrada, com aviso de recebimento que comprove a entrega no endereço do destinatário;
III - por edital publicado no Diário Oficial da União, quando o seu destinatário não for localizado
 (...) 
Art. 3º As comunicações serão dirigidas ao responsável, ou ao interessado, ou ao dirigente de órgão ou entidade, ou ao representante legal ou ao procurador constituído nos autos, com poderes expressos no mandato para esse fim, por meio de:
I - correio eletrônico, fac-símile ou telegrama;
II - servidor designado;
III - carta registrada, com aviso de recebimento;
IV - edital publicado no Diário Oficial da União, quando o seu destinatário não for localizado, nas hipóteses em que seja necessário o exercício de defesa.
Art. 4º. Consideram-se entregues as comunicações:
I - efetivadas conforme disposto nos incisos I e II do artigo anterior, mediante confirmação da ciência do destinatário;
II - realizadas na forma prevista no inciso III do artigo anterior, com o retorno do aviso de recebimento, entregue comprovadamente no endereço do destinatário;
III - na data de publicação do edital no Diário Oficial da União, quando realizadas na forma prevista no inciso IV do artigo anterior.
§ 1º O endereço do destinatário deverá ser previamente confirmado mediante consulta aos sistemas disponíveis ao Tribunal ou a outros meios de informação, a qual deverá ser juntada ao respectivo processo.
 (...) 
Bem se vê, portanto, que a validade da citação via postal não depende de que o aviso de recebimento seja assinado pelo próprio destinatário da comunicação, o que dispensa, no caso em tela, a entrega do AR em 'mãos próprias'. A exigência da norma é no sentido de o Tribunal verificar se a correspondência foi entregue no endereço correto, residindo aqui a necessidade de certeza inequívoca. 
Não é outra a orientação da jurisprudência do TCU, conforme se verifica dos julgados a seguir transcritos:
São válidas as comunicações processuais entregues, mediante carta registrada, no endereço correto do responsável, não havendo necessidade de que o recebimento seja feito por ele próprio (Acórdão 3648/2013-TCU-Segunda Câmara, Relator Min. José Jorge) ;
É prescindível a entrega pessoal das comunicações pelo TCU, razão pela qual não há necessidade de que o aviso de recebimento seja assinado pelo próprio destinatário. Entregandose a correspondência no endereço correto do destinatário, presume-se o recebimento da citação. (Acórdão 1019/2008-TCU-Plenário, Relator Min. Benjamin Zymler) ;
As comunicações do TCU, inclusive as citações, deverão ser realizadas mediante Aviso de Recebimento - AR, via Empresa Brasileira de Correios e Telégrafos, bastando para sua validade que se demonstre que a correspondência foi entregue no endereço correto. (Acórdão 1526/2007-TCU-Plenário, Relator Min. Aroldo Cedraz) .
A validade do critério de comunicação processual do TCU foi referendada pelo Supremo Tribunal Federal, nos termos do julgamento do MS-AgR 25.816/DF, por meio do qual se afirmou a desnecessidade da ciência pessoal do interessado, entendendo-se suficiente a comprovação da entrega do 'AR' no endereço do destinatário:
Ementa: agravo regimental. Mandado de segurança. Desnecessidade de intimação pessoal das decisões do tribunal de contas da união. art. 179 do regimento interno do TCU. Intimação do ato impugnado por carta registrada, iniciado o prazo do art. 18 da lei nº 1.533/51 da data constante do aviso de recebimento. Decadência reconhecida. Agravo improvido.
O envio de carta registrada com aviso de recebimento está expressamente enumerado entre os meios de comunicação de que dispõe o Tribunal de Contas da União para proceder às suas intimações.
O inciso II do art. 179 do Regimento Interno do TCU é claro ao exigir apenas a comprovação da entrega no endereço do destinatário, bastando o aviso de recebimento simples. 
Da revelia dos responsáveis Carlos Roberto Mendes Pontes e Grêmio Recreativo Musical Guapiense
No caso vertente, a citação de cada um dos responsáveis (Carlos Roberto Mendes Pontes e Grêmio Recreativo Musical Guapiense) se deu em endereços provenientes de pesquisas de endereços realizadas pelo TCU (vide parágrafos acima) , porquanto, devido ao insucesso de realizar a citação em endereços constantes na base de dados da Receita custodiada pelo TCU (peças 56 e 57) , buscou-se a notificação em endereços provenientes das bases de dados públicas custodiadas pelo TCU (TSE e Renach - peças 50, 51, 52, 58 e 59) e das bases de dados do próprio TCU.
A entrega dos ofícios citatórios nos endereços de Carlos Roberto Mendes Pontes não ficou comprovada, razão pela qual promoveu-se a notificação por edital publicado no Diário Oficial da União (peça 66) . Já no caso do Grêmio Recreativo Musical Guapiense, houve a confirmação da entrega de oficio citatório enviado ao endereço do responsável legal da instituição (peças 59 e 64) . Todavia, tendo em vista que o ofício não foi recebido pelo próprio responsável e que não houve a manifestação nos autos, foi também promovida a sua citação por edital publicado no DOU (peça 60) .
Importante destacar que, antes de promover a citação por edital, para assegurar a ampla defesa, buscaram-se outros meios possíveis para localizar e citar os responsáveis, nos limites da razoabilidade, fazendo juntar aos autos informação comprobatória dos diferentes meios experimentados que restaram frustrados, tal como se demonstrou nos itens anteriores da presente instrução (Acórdão 4851/2017-TCU-Primeira Câmara, Relator Min. Augusto Sherman) .
Nos processos do TCU, a revelia não leva à presunção de que seriam verdadeiras todas as imputações levantadas contra os responsáveis, diferentemente do que ocorre no processo civil, em que a revelia do réu opera a presunção da verdade dos fatos narrados pelo autor (Acórdão 1009/2018-TCU-Plenário, Relator Min. Bruno Dantas; 2369/2013 - TCU - Plenário, Relator Min. Benjamin Zymler e 2449/2013 - TCU - Plenário, Relator Min. Benjamin Zymler) . Dessa forma, a avaliação da responsabilidade do agente não pode prescindir da prova existente no processo ou para ele carreada. 
Ao não apresentar sua defesa, os responsáveis deixaram de produzir prova da regular aplicação dos recursos sob sua responsabilidade, em afronta às normas que impõem aos gestores públicos a obrigação legal de, sempre que demandados pelos órgãos de controle, apresentar os documentos que demonstrem a correta utilização das verbas públicas, a exemplo do contido no art. 93 do Decreto-Lei 200/1967: 'Quem quer que utilize dinheiros públicos terá de justificar seu bom e regular emprego na conformidade das leis, regulamentos e normas emanadas das autoridades administrativas competentes.' 
Mesmo as alegações de defesa não sendo apresentadas, considerando o princípio da verdade real que rege esta Corte, procurou-se buscar, em manifestações dos responsáveis na fase interna desta Tomada de Contas Especial, se havia algum argumento que pudesse ser aproveitado a seu favor. 
Todavia, não houve manifestação dos responsáveis na fase interna da TCE.
Em se tratando de processo em que a parte interessada não se manifestou acerca das irregularidades imputadas, não há elementos para que se possa efetivamente aferir e reconhecer a ocorrência de boa-fé na conduta dos responsáveis, podendo este Tribunal, desde logo, proferir o julgamento de mérito pela irregularidade das contas, conforme os termos dos §§ 2º e 6º do art. 202 do Regimento Interno do TCU. (Acórdão 2064/2011-TCU-Primeira Câmara (relator Min. Ubiratan Aguiar) , 6.182/2011-TCU-1ª Câmara (relator Min. Weber de Oliveira) , 4.072/2010-TCU-1ª Câmara (Relator Min. Valmir Campelo) , 1.189/2009-TCU-1ª Câmara (Relator Min. Marcos Bemquerer) , 731/2008-TCU-Plenário (Relator Min. Aroldo Cedraz) .
Dessa forma, os responsáveis Carlos Roberto Mendes Pontes e Grêmio Recreativo Musical Guapiense devem ser considerados revéis, nos termos do art. 12, § 3º, da Lei 8.443/1992, devendo as contas serem julgadas irregulares, condenando-os solidariamente ao débito apurado e aplicando-lhes a multa prevista no art. 57 da Lei 8.443/1992.
Prescrição da Pretensão Punitiva
Vale ressaltar que a pretensão punitiva do TCU, conforme Acórdão 1441/2016-TCU-Plenário, Relator Min. Benjamin Zymler, que uniformizou a jurisprudência acerca dessa questão, subordina-se ao prazo geral de prescrição indicado no art. 205 do Código Civil, que é de dez anos, contado da data de ocorrência da irregularidade sancionada, nos termos do art. 189 do Código Civil, sendo este prazo interrompido pelo ato que ordenar a citação, a audiência ou a oitiva dos responsáveis.
No caso em exame, não ocorreu a prescrição, uma vez que a irregularidade sancionada se deu em maio de 2011 e o ato de ordenação da citação foi lavrado em março de 2020 (peça 49) .
CONCLUSÃO
Em face da análise promovida na seção 'Exame Técnico', verifica-se que os responsáveis Carlos Roberto Mendes Pontes e Grêmio Recreativo Musical Guapiense não lograram comprovar a boa e regular aplicação dos recursos, instados a se manifestar, optaram pelo silêncio, configurando a revelia, nos termos do § 3º, do art. 12, da Lei 8.443/1992. Ademais, inexistem nos autos elementos que demonstrem a boa-fé dos responsáveis ou a ocorrência de outras excludentes de culpabilidade.
Vale ressaltar que a jurisprudência pacífica nesta Corte é no sentido da imprescritibilidade das ações de ressarcimento ao erário (Súmula TCU 282) . Dessa forma, identificado dano ao erário, devese instaurar e julgar o processo de tomada de contas especial para responsabilizar seus agentes causadores, respeitando o direito ao contraditório e à ampla defesa, independentemente de quando ocorreram os atos impugnados.
Verifica-se também que não houve a prescrição da pretensão punitiva, conforme análise já realizada.
Tendo em vista que não constam dos autos elementos que permitam reconhecer a boa-fé dos responsáveis, sugere-se que as suas contas sejam julgadas irregulares, nos termos do art. 202, § 6º, do Regimento Interno do TCU, com a imputação do débito atualizado monetariamente e acrescido de juros de mora, nos termos do art. 202, § 1º do Regimento Interno do TCU, descontado o valor eventualmente recolhido, com a aplicação da multa prevista no art. 57 da Lei 8.443/1992.
Por fim, como não houve elementos que pudessem modificar o entendimento acerca das irregularidades em apuração, mantém-se a matriz de responsabilização presente na peça 46.
PROPOSTA DE ENCAMINHAMENTO
Diante do exposto, submetemos os autos à consideração superior, propondo ao Tribunal:
considerar revéis os responsáveis Carlos Roberto Mendes Pontes (CPF: XXX.937.337-XX) e Grêmio Recreativo Musical Guapiense (CNPJ: 27.771.617/0001-67) , para todos os efeitos, dando-se prosseguimento ao processo, com fulcro no art. 12, § 3º, da Lei 8.443/1992; 
julgar irregulares, nos termos dos arts. 1º, inciso I, 16, inciso III, alíneas b e c, da Lei 8.443/1992, c/c os arts. 19 e 23, inciso III, da mesma Lei, as contas dos responsáveis Carlos Roberto Mendes Pontes (CPF: XXX.937.337-XX) e Grêmio Recreativo Musical Guapiense (CNPJ: 27.771.617/0001-67) , condenando-os solidariamente ao pagamento das importâncias a seguir especificadas, atualizadas monetariamente e acrescidas dos juros de mora, calculadas a partir das datas discriminadas até a data da efetiva quitação do débito, fixando-lhes o prazo de quinze dias, para que comprovem, perante o Tribunal, o recolhimento das referidas quantias aos cofres do Fundo Nacional de Cultura, nos termos do art. 23, inciso III, alínea 'a', da citada lei, c/c o art. 214, inciso III, alínea 'a', do Regimento Interno do TCU. 
		Débitos relacionados ao responsável Carlos Roberto Mendes Pontes (CPF: XXX.937.337-XX) em solidariedade com Grêmio Recreativo Musical Guapiense (CNPJ: 27.771.617/0001-67) :
	Data de ocorrência
	Valor histórico (R$) 
	Tipo da parcela

	26/5/2009
	52.000,00
	Débito

	22/6/2009
	9.912,00
	Débito

	20/7/2009
	6.000,00
	Débito

	10/8/2009
	12.000,00
	Débito

	10/9/2009
	12.000,00
	Débito

	14/10/2009
	31.288,00
	Débito

	10/12/2009
	6.000,00
	Débito

	18/12/2009
	75.000,00
	Débito

	21/6/2010
	20.000,00
	Débito

	14/7/2011
	38,83
	Crédito

	Valor atualizado do débito (com juros) em 21/1/2021: R$ 541.499,93.
aplicar individualmente aos responsáveis Carlos Roberto Mendes Pontes (CPF: XXX.937.337-XX) e Grêmio Recreativo Musical Guapiense (CNPJ: 27.771.617/0001-67) , a multa prevista no art. 57 da Lei 8.443/1992 c/c o art. 267 do Regimento Interno do TCU, fixando-lhes o prazo de quinze dias, a contar da notificação, para que comprovem, perante o Tribunal (art. 214, III, alínea 'a', do Regimento Interno do TCU) , o recolhimento da dívida aos cofres do Tesouro Nacional, atualizada monetariamente desde a data do acórdão que vier a ser proferido por este Tribunal até a data do efetivo recolhimento, se paga após o vencimento, na forma da legislação em vigor;
autorizar, desde logo, a cobrança judicial das dívidas, caso não atendidas as notificações, na forma do disposto no art. 28, inciso II, da Lei 8.443/1992;
autorizar também, desde logo, se requerido, com fundamento no art. 26, da Lei 8.443, de 1992, c/c o art. 217, §§ 1º e 2º do Regimento Interno do TCU, o parcelamento da (s) dívida (s) em até 36 parcelas, incidindo, sobre cada parcela, corrigida monetariamente, os correspondentes acréscimos legais, fixando-lhe o prazo de quinze dias, a contar do recebimento da notificação, para comprovar, perante o Tribunal, o recolhimento da primeira parcela, e de trinta dias, a contar da parcela anterior, para comprovar os recolhimentos das demais parcelas, devendo incidir, sobre cada valor mensal, atualizado monetariamente, os juros de mora devidos, no caso do débito, na forma prevista na legislação em vigor, alertando os responsáveis de que a falta de comprovação do recolhimento de qualquer parcela importará o vencimento antecipado do saldo devedor, nos termos do § 2º do art. 217 do Regimento Interno deste Tribunal; 
enviar cópia do Acórdão a ser prolatado à Procuradoria da República no Estado de RJ, nos termos do § 3º do art. 16 da Lei 8.443/1992, c/c o § 7º do art. 209 do Regimento Interno do TCU, para adoção das medidas cabíveis; e
enviar cópia do Acórdão que vier a ser proferido ao Secretaria Especial da Cultura e aos responsáveis, para ciência;
informar à Procuradoria da República no Estado de RJ, ao Secretaria Especial da Cultura e aos responsáveis que a presente deliberação, acompanhada do Relatório e do Voto que a fundamenta, está disponível para a consulta no endereço www.tcu.gov.br/acordaos, além de esclarecer que, caso requerido, o TCU poderá fornecer sem custos as correspondentes cópias, de forma impressa; e
informar à Procuradoria da República no Estado de RJ que, nos termos do parágrafo único do art. 62 da Resolução TCU 259/2014, os procuradores e membros do Ministério Público credenciados nesta Corte podem acessar os presentes autos de forma eletrônica e automática, ressalvados apenas os casos de eventuais peças classificadas como sigilosas, as quais requerem solicitação formal."
	É o relatório.

não há.

Procurador Rodrigo Medeiros de Lima.

TOMADA DE CONTAS ESPECIAL. SECRETARIA ESPECIAL DA CULTURA. NÃO COMPROVAÇÃO DA REGULAR APLICAÇÃO DOS RECURSOS. CITAÇÃO. REVELIA. DÉBITO. MULTA.

TOMADA DE CONTAS ESPECIAL (TCE)

Secretaria de Controle Externo de Tomada de Contas Especial (SecexTCE).

Cuidam os autos de tomada de contas especial instaurada pela Secretaria Especial da Cultura, em desfavor de Carlos Roberto Mendes Pontes e Grêmio Recreativo Musical Guapiense, em razão de não comprovação da regular aplicação dos recursos repassados pela União, captados por força do projeto cultural Pronac 08-9356, com o objetivo de "Desenvolver atividades artístico-pedagógicas tendo a música instrumental e o canto coral como referência para inclusão de crianças e jovens no universo da arte, ética e estética.".
2.	A empresa proponente captou recursos autorizados, no montante de R$ 224.200,00, conforme atestam os recibos (peça 13) e extratos bancários (peça 24) . Após apresentar a prestação de contas final (peças 13 a 26) , a empresa e o seu dirigente foram notificados acerca da necessidade de trazer elementos adicionais para comprovar a execução do projeto (peça 10 e peça 11) .
3.	Diante da ausência de justificativas suficientes para elidir a irregularidade e da não devolução dos recursos, instaurou-se a devida tomada de contas especial 
4.	No relatório (peça 40) , o tomador de contas concluiu que o prejuízo importaria no valor original de R$ 224.161,17, imputando-se a responsabilidade a Carlos Roberto Mendes Pontes, na condição de dirigente, e ao Grêmio Recreativo Musical Guapiense. 
5.	Em 4/12/2018, a Controladoria-Geral da União emitiu o relatório de auditoria (peça 41) , em concordância com o relatório do tomador de contas. O certificado de auditoria e o parecer do dirigente do órgão de controle interno concluíram pela irregularidade das presentes contas (peças 42 e 43) . Em 31/12/2018, o ministro responsável pela área atestou haver tomado conhecimento das conclusões contidas no relatório e certificado de auditoria, bem como do parecer conclusivo do dirigente do órgão de controle interno, manifestando-se pela irregularidade das contas, e determinou o encaminhamento do processo ao Tribunal de Contas da União (peça 44) .
6.	A essência da discussão nesta TCE contempla a não comprovação da boa e regular aplicação dos recursos federais repassados por força do Pronac 08-9356, em decorrência da reprovação da prestação de contas final, em face da insuficiência de documentos que comprovassem o alcance dos objetivos do produto cultural conforme o planejado com o Ministério da Cultura.
7. 	Feito esse resumo, decido.
8. 	Em face da ausência de qualquer manifestação dos responsáveis arrolados nos autos e da regularidade de suas notificações, cumpre considerá-los revéis, dando-se prosseguimento ao processo, nos termos do art. 12, § 3º, da Lei 8.443/1992.
9.	De início, manifesto a minha anuência à proposta da SecexTCE, que contou com a concordância do MPTCU, cujos argumentos incorporo às minhas razões de decidir, sem prejuízo das considerações a seguir.
10.	Ao não apresentar sua defesa, os responsáveis deixaram de produzir prova da regular aplicação dos recursos sob suas responsabilidades, em afronta às normas que impõem aos gestores públicos a obrigação legal de, sempre que demandados pelos órgãos de controle, apresentarem os documentos que demonstrem a correta utilização das verbas públicas.
11.	Mesmo assim, apesar de as alegações de defesa não terem sido apresentadas, considerando o princípio da verdade real que rege esta Corte, a unidade técnica procurou buscar, em manifestações do responsável na fase interna desta Tomada de Contas Especial, se havia algum argumento que pudesse ser aproveitado a seu favor. 
12.	Contudo, não encontrou elementos para que fosse possível aferir e reconhecer a ocorrência de boa-fé na conduta dos responsáveis, podendo este Tribunal, desde logo, proferir o julgamento de mérito pela irregularidade das contas, conforme os termos dos §§ 2º e 6º do art. 202 do Regimento Interno do TCU. (Acórdão 2064/2011-TCU-Primeira Câmara (Relator Min. Ubiratan Aguiar) , 6.182/2011-TCU-1ª Câmara (Relator Min. Subst. Weder de Oliveira) , 4.072/2010-TCU-1ª Câmara (Relator Min. Valmir Campelo) , 1.189/2009-TCU-1ª Câmara (Relator Min. Subst. Marcos Bemquerer Costa) , 731/2008-TCU-Plenário (Relator Min. Aroldo Cedraz) .
13.	No tocante à aplicação de sanção, não houve a prescrição da pretensão punitiva do TCU, conforme Acórdão 1441/2016-TCU-Plenário, Rel. Min. Benjamin Zymler, uma vez que a irregularidade sancionada se deu em maio de 2011 e o ato de ordenação da citação foi lavrado em março de 2020 (peça 49) .
	Ante o exposto, VOTO para que este Tribunal adote a minuta de Acórdão que trago à apreciação deste Colegiado.
TCU, Sala das Sessões, em 22 de junho de 2021.
Ministro JOÃO AUGUSTO RIBEIRO NARDES 
Relator